【裁判字號】    98,交聲,39
【裁判日期】    980324
【裁判案由】    聲明異議
【裁判全文】
臺灣屏東地方法院交通事件裁定          98年度交聲字第39號
原處分機關  交通部公路總局高雄區監理所屏東監理站
異  議  人
即受處分人  甲○○○
上列受處分人因違反道路交通管理處罰條例事件，對於交通部公
路總局高雄區監理所屏東監理站民國98年1 月9 日所為之處分（
原處分案號：屏監違字第裁82-V00000000號、裁82-V00000000號
、裁82-V00000000號、裁82-V00000000號）聲明異議，本院裁定
如下：
    主  文
原處分撤銷。
    理  由
一、異議意旨略以：伊於民國97年11月21日晚上9 時42分，並未
    騎乘所有車牌號碼PJX-066 號機車，原處分機關無法應伊要
    求提供違規之取證照片，卻仍予裁罰等語。
二、按道路交通管理處罰條例之處罰，受舉發違反道路交通管理
    事件之受處罰人，認為受舉發之違規行為應歸責他人者，應
    於舉發違反道路交通管理事件通知單應到案日期前，檢附相
    關證據及足資辨識、通知應歸責人之證明文件，向處罰機關
    告知應歸責人，處罰機關應即另行通知應歸責人到案依法處
    理。逾期未依規定辦理者，仍依本條例各該違反條款規定處
    罰，道路交通管理處罰條例第85條第1 項、違反道路交通管
    理事件統一裁罰基準及處理細則第36條分別載有明文。揆諸
    前揭條文，參以道路交通管理處罰條例之立法目的乃為加強
    道路交通管理、維護交通秩序、確保交通安全，其本質在維
    持行政上之秩序，達成國家維持交通秩序之行政目的，可知
    道路交通管理處罰條例所定裁罰，原則上應以違反行政上義
    務之人即應歸責人為處罰對象。是雖道路交通管理處罰條例
    關於車輛所有人之處罰，申辦移轉歸責時，原登記車主負有
    舉證義務，處罰機關方能依憑據以處理，業據交通部公路總
    局高雄區監理所屏東監理站97年9 月11日高監屏字第097200
    3237號函解釋在案；然衡諸首揭關於立法目的之說明，上開
    解釋應指遍查卷內所有證據，仍無法排除汽車所有人之可歸
    責性或猶無從查悉應歸責人時，始有適用，否則不啻使原處
    分機關能恝置其行政權行使之積極主動性，強使汽車所有人
    負擔完全之舉證責任，且如此汽車所有人非基於己意喪失其
    對於所有汽車之管領支配權限之情形，益顯不公。
三、經查，異議人即受處分人甲○○○所有車牌號碼PJX-066 號
    重型機車，於97年11月21日晚上9 時42分，經人騎乘行經屏
    東縣潮州鎮○○路與愛河路交岔路口時，有（一）汽車駕駛
    人，行經燈光號誌管制之交岔路口闖紅燈；（二）機器腳踏
    車駕駛人未依規定戴安全帽；（三）機器腳踏車駕駛人行駛
    道路時，使用手持式行動電話進行撥接；（四）汽車駕駛人
    ，駕駛汽車有違反道路交通管理處罰條例之行為，拒絕停車
    接受稽查而逃逸等違規行為，經警逕行舉發之事實，為異議
    人所不否認（依聲明異議狀記載，僅爭執其本人未於該時地
    騎乘上開機車，見本院卷14頁），復有屏東縣政府警察局潮
    州分局97年12月29日潮警交字第0970018803號函、交通部公
    路總局屏東監理站違反道路交通管理事件裁決書、舉發違反
    道路交通管理事件通知單、車號查詢重型機車車籍在卷可佐
    （見本院卷第4 至9 、11、24頁），此部分事實固堪認定。
    惟本件異議人於原處分機關作成處分前，已於97年12月16日
    到案，並向原處分機關陳述意見，有交通違規陳述及查詢單
    附卷可證（見本院卷第12頁）；其雖無具體指明受舉發之違
    規行為應歸責他人，亦未檢附相關證據及足資辨識、通知應
    歸責人之證明文件。然本件舉發員警於前開時、地執行交通
    稽查勤務，係目睹一男性駕駛人於騎乘車牌號碼PJX-066 號
    機車，於行進間使用手持式行動電話，後座搭載之乘客亦為
    男性，經當場鳴笛並以手勢指揮示意停車，該男性駕駛人未
    為停車必要處置，拒絕受檢且往崁頂方向加速駛離現場等情
    ，有屏東縣政府警察局潮州分局97年12月29日潮警交字第09
    70018803號函文在卷足證；屏東縣政府警察局屏警交字第V0
    0000000 號舉發違反道路交通管理事件通知單違規事實欄亦
    明確登載：「違反交通處罰條例經警攔阻，不聽制止且拒絕
    停車而逃逸（2 名年約20歲男子騎乘違規後，猶迴轉往介壽
    路方向）」（分別見本院卷第8 頁、第11頁背面）。可知本
    件實際駕駛人及所搭載之乘客均為20餘歲之男性，顯非本件
    異議人之事實。原處分機關即應斟酌可供查明之事證，妥為
    裁量，以昭公信。其本於行政權行使之正確性，亦非不得通
    知異議人補充陳述，以究明實際駕駛人為誰，復另行通知實
    際駕駛人到案。則異議人到案陳述之際，雖未說明實際駕駛
    人為何人，或有未善盡舉證責任之疏失；要非原處分機關可
    執以為由，漠視異議人並非實際駕駛人，亦非由該人搭載之
    乘客等事實，未審酌卷內已客觀存在之其他事證，即逕以異
    議人為裁罰對象。
四、綜上所述，因本件觀諸原處分機關據以裁處之原卷證資料，
    已足認定異議人顯非實際駕駛人，自不得徒以異議人為上開
    機車所有人，即率予處罰。原處分就此部分非無違誤，自應
    撤銷。至原處分機關如於履行調查義務後，仍無法查知實際
    駕駛人，自非不得另為適法之處分，附此敘明。
五、依道路交通案件處理辦法第20條，裁定如主文。
中    華    民    國    98    年    3     月    24    日
                  交通法庭      法  官  戴韻玲
以上正本證明與原本無異。
如不服本裁定應於收受送達後5 日內向本院提出抗告書狀敘述抗
告之理由抗告於臺灣高等法院高雄分院。
中    華    民    國    98    年    3     月    25    日
                                書記官  羅永隆


司法院資訊處製作；財團法人民間司法改革基金會備份。
